【裁判字號】    98,國,31
【裁判日期】    991119
【裁判案由】    國家賠償等
【裁判全文】
臺灣板橋地方法院民事判決                98年度國字第31號
原      告  甲○○○
原      告  丁○○
原      告  辛○○
原      告  戊○○○○○○
原      告  子○○
原      告  寅○○
前列六人共同
訴訟代理人  廖穎愷律師
原      告  癸○○○
原      告  丑○○
原      告  庚○○
被      告  東龍發建設有限公司
兼法定代理  壬○○
人
被      告  己○○
訴訟代理人  汪團森律師
被      告  臺北縣政府
法定代理人  丙○○
兼訴訟代理  卯○○
人
訴訟代理人  乙○○
上列當事人間請求國家賠償等事件，經本院於民國99年11月5日
言詞辯論終結，判決如下：
    主  文
原告之訴及其假執行之聲請均駁回。
訴訟費用由原告負擔。
    事實及理由
一、本件被告東龍發建設有限公司、壬○○經合法通知，未於言
    詞辯論期日到場，核無民事訴訟法第386條所列各款情形，
    爰依原告甲○○○、丁○○、辛○○、戊○○○○○○、子
    ○○、寅○○之聲請，由其一造辯論而為判決。原告癸○○○、丑○○、庚○○經合法通知，未於最後言詞辯論期日到
    場，核無民事訴訟法第386條所列各款情形，爰依被告己○○、臺北縣政府、卯○○之聲請，由其一造辯論而為判決。
二、原告甲○○○、丁○○、辛○○、戊○○○○○○、子○○
    、寅○○、丑○○、庚○○主張：
  １原告及被告己○○均為訴外人黃邱香之繼承人，黃邱香育有
    七名子女，被告己○○為長子，原告癸○○○、甲○○○、
    庚○○、丁○○分別為黃邱香之長女、次女、次子、三子；
    原告辛○○、戊○○○○○○分別為黃邱香四子黃秋逢（已
    歿）之子女；原告丑○○、子○○、寅○○分別為黃邱香養
    女蔚黃錦（已歿）之子女，先予敘明。
  ２訴外人黃邱香係台北縣三重堤防與二重疏洪道三重地區拆遷
    戶，依「台北防洪初期治理工程三重堤防與二重疏洪道三重
    地區拆遷戶受理公告登記及配售作業要點」、「臺北縣政府
    配合經濟部水利署執行台北防洪初期治理工程三重堤防與二
    重疏洪道三重地區拆遷戶安置計畫」，黃邱香可以認購台北
    縣新莊市○○段24地號重劃土地所有權應有部分二分之ㄧ，
    被告壬○○係設址於台北縣新莊市○○路333號5樓之被告東
    龍發建設有限公司（下稱東龍發公司）之董事長，其於96年
    間得知此事，乃以東龍發公司董事長之名義，向原告等表明
    願協助辦理配售登記作業，原告等從未聽聞東龍發公司，對
    於壬○○所言是否可信容有疑慮，乃拒絕其協助，壬○○遂
    轉與被告己○○洽談。詎料，被告壬○○與被告己○○均明
    知黃邱香之繼承人非己○○一人，竟由壬○○出示偽造不實
    之繼承系統表（見原證三），指己○○係黃邱香唯一繼承人
    ，並蓋妥己○○印鑑章），連同黃邱香之台灣省台北縣戶籍
    登記簿謄本（見原證四），向台北縣政府區段徵收課辦理拆
    遷戶安置配售登記。台北縣政府地政局區段徵收科承辦人卯
    ○○於辦理本件拆遷配售案時，應注意審查原承購人黃邱香
    之戶籍登記簿，以確認黃邱香之繼承人是否僅有被告己○○
    一人，竟故意或過失忽略原證四黃邱香戶籍登記簿謄本所載
    除被告己○○外，仍有其他繼承人辛○○、黃正安（即黃楷
    傑）之記載，容許被告己○○持偽造不實之繼承系統表申請
    認購，並於96年10月25日單獨取得台北縣新莊市○○段24地
    號所有權應有部分二分之ㄧ，己○○復於96年11月1日將取
    得之系爭土地出售予被告壬○○掌控之登記名義人陳瑞玄、
    李留忠，再移轉予蘇永舜、黃麗霞等人（見原證六），致使
    原告等人未能依法申購，足生損害於原告繼承之申購權。核
    被告壬○○、己○○、卯○○之行為，符合民法第184條第1
    項前段、第185條第1項前段、第213條第1項、第215條之規
    定，應負連帶賠償責任。
  ３被告壬○○係被告東龍發公司之董事長，其以東龍發公司董
    事長之名義，協助拆遷戶申請配售登記作業，顯屬執行職務
    ，其出示偽造不實之黃邱香繼承系統表，指被告己○○係黃
    邱香唯一繼承人，向台北縣政府區段徵收科申請辦理拆遷戶
    安置配售登記，使被告己○○於96年10月25日單獨認購取得
    台北縣新莊市○○段24地號所有權應有部分二分之ㄧ，致使
    原告等人未能依法申購，足以生損害於原告之權利，被告東
    龍發建設有限公司應與被告壬○○，依民法第28條之規定，
    連帶負賠償責任。
  ４「台北防洪初期治理工程三重堤防與二重疏洪道三重地區拆
    遷戶受理公告登記及配售作業要點」，對台北縣政府或經濟
    部水利署而言，係屬徵收補償之公權力行使，而非買賣行為
    ：按「憲法第十五條規定，人民之財產權應予保障，故國家
    因公用或其他公益目的之必要，雖得依法徵收人民之財產，
    但應給予合理之補償。此項補償乃因財產之徵收，對被徵收
    財產之所有權人而言，係為公共利益所受之特別犧牲，國家
    自應予以補償，以填補其財產權被剝奪或其權能受限制之損
    失。故補償不僅需相當，更應儘速發給，方符憲法保障人民
    財產權之意旨」，大法官釋字第四００號、第四二五號、第
    五一六號、第六五二號解釋參照。本案起始於台灣省政府因
    進行防洪初期治理工程之必要，需徵用台北縣三重堤防與二
    重疏洪道土地，而需拆除前述土地上之合法建物，故對建物
    所有權人進行拆遷補償，且因未能提供合理之補償費用（補
    償費用過低），故台灣省政府再行提出對拆遷戶進行安置之
    措施，即將台北縣新莊市○○段重劃區土地釋出，以低價配
    售予拆遷戶進行安置。此項行政作為，乃係國家因公用或其
    他公益目的之必要，遂依法徵收人民之財產，而「拆遷補償
    費用之發放」及「重劃區土地配售予拆遷戶進行安置」，均
    屬合理之補償範圍，故本案對台北縣政府或經濟部水利署而
    言，係屬徵收補償之公權力行使，而非買賣行為。被告卯○○亦陳稱：「拆遷二重疏洪道的時候，補償費很低，造成拆
    遷戶的反彈，當時省主席李登輝答應要給他們安置，所以辦
    理這個安置作業。安置行為是屬於政府的行政救濟，而非一
    般的買賣，如果是買賣我們會賺到錢，但我們都是按重劃區
    的開發成本配售給拆遷戶，我們並沒有賺到錢。名冊上面有
    1400戶，但只有1118戶完成登記及配售，有將近300戶的人
    沒有來登記」等語即明。原告申請配售土地之權利（申購權
    ），係屬憲法第十五條所保障財產權之ㄧ種，故被告等所侵
    害者，性質上即屬原告之財產權，且原告所受之損害，為等
    值於配售土地價值之淨額，因此，原告依配售土地價值扣除
    申購價款，即有理由。台灣省政府因需拆除台北縣三重堤防
    與二重疏洪道土地上之合法建物，故對建物所有權人提出「
    拆遷補償費用之發放」及「重劃區土地配售予拆遷戶進行安
    置」之二項補償措施，其目的在使拆遷戶能夠在獲得與被徵
    收標的物同種類或等值之物，藉以保障拆遷戶之財產權，因
    此，拆遷戶申請配售土地之權利（申購權），乃彌補因公用
    徵收所生之財產侵害而來，係屬憲法第十五條所保障財產權
    之ㄧ種，故被告等所侵害者，性質上即屬原告之財產權。原
    告經申購後即可取得土地所有權，然仍需支付申購價款，因
    此，原告的損害金額為土地價額扣掉申購價款，為原告所受
    損害金額。系爭土地於96年10月間之價額為新台幣（下同）
    00000000元，扣掉申購款0000000元，剩餘00000000元，即
    原告所受之損害額。被告卯○○於辦理本件拆遷配售案時，
    故意或過失不法侵害原告之財產權，被告臺北縣政府應依國
    家賠償法第2條第2項負損害賠償責任。原告於98年8月30日
    向被告臺北縣政府提起國家賠償請求，並於同年9月3日送達
    被告臺北縣政府，至今未為協議，爰依國家賠償法第11條第
    1項之規定，向被告臺北縣政府請求賠償。
  ５並聲明：被告東龍發建設有限公司、壬○○、己○○、卯○○應連帶或台北縣政府應給付原告及被告己○○00000000元
    ，其中0000000元自起訴狀繕本送達翌日起，其餘00000000
    元自準備（三）狀送達翌日起，均至清償日止按年息百分之
    五計算之利息。原告願供擔保，請准宣告假執行。
三、被告己○○則以：
    民國95年間，被告壬○○向其表示渠等從事土地開發，希望
    借用被告己○○之名義購買抵費地，縣府所定買價，則由渠
    等負擔，被告己○○乃回稱，要看弟弟們之意見，被告壬○○表示，被告之弟弟部分，他會去處理，被告己○○即表同
    意，於95年6月16日與壬○○簽訂買賣契約書乙份，被告壬○○要付給被告己○○320萬元，於簽約時交付260萬元之支
    票，於95年7月31日交付尾款50萬元，之後尾款10萬元亦付
    清，被告己○○則依被告壬○○之指示，將身份證影本、印
    鑑證明、戶籍謄本交予被告壬○○，並授權壬○○代刻私章
    以利辦理申購事宜。被告壬○○於96年間亦找原告洽談代辦
    申購抵費地事宜，但為原告等拒絕，可知於台北縣政府公告
    登記日屆滿前（96年4月3日起至5月3日共一個月），原告已
    知有申購之資格，竟未提出申請，顯然原告本無意申請，被
    告壬○○確定僅被告己○○有意願，乃自行製作繼承系統表
    ，其上亦僅寫被告己○○為長子，並非寫獨子，且所提出之
    黃邱香除戶謄本內，同戶內另有孫女辛○○、孫黃正安，父
    為黃秋逢，可見並無隱瞞另有繼承人之事實，被告己○○之
    行為有何故意或過失，原告本無意申購，亦未遭冒名，自無
    損害發生。原告等人原本不願出名登記去買，後來知悉被告
    己○○自壬○○處拿到錢，才反悔去縣府吵，但已逾公告登
    記時間，原告已經失權。被告己○○於96年10月25日登記取
    得系爭土地所有權應有部分二分之一，原告丁○○提告其侵
    占及偽造文書罪，被告己○○將前情告知檢察官，經獲不起
    訴處分（臺灣板橋地方法院檢察署97年度偵字第28535號、
    98年度偵字第6405、6406號）。被告己○○無故意或過失，
    原告亦無損害，何來損害賠償請求權存在。並聲明：原告之
    訴駁回。
四、被告臺北縣政府、卯○○則以：
  １程序部分：原告癸○○○、丑○○非原告於98年8月30日所
    提國家賠償請求事件之當事人，其未踐行國家賠償請求之前
    置程序，與國家賠償法規定不符。
  ２前臺灣省政府水利局（經濟部水利署前身）擬定臺北防洪初
    期治理工程三重堤防與二重疏洪道三重地區拆遷戶安置計畫
    ，選定蘆洲市南港子、新莊市頭前及三重市○○○○道附近
    地區以重劃方式開發後取得之抵費地，配售予拆遷戶，以達
    安置拆遷戶之目的。訴外人黃邱香因被徵收其所有三重市○○街29號建物，取得配售土地資格，其於蘆洲市南港子及三
    重市○○○○道附近地區開發完成時均未參加配售抵費地之
    登記，至新莊市頭前地區開發完成，其子己○○於96年6月7
    日檢具繼承系統表（上載繼承人長子己○○1人）、黃邱香
    除戶謄本及己○○戶籍謄本等資料，申請配售新莊市頭前重
    劃區抵費地，經本府以96年6月22日北府地區字第096041096
    2號函彙送登記配售名冊予經濟部水利署，該署第十河川局
    以96年7月31日水十產字第09618000830號函核定後，本府即
    據以辦理公開抽籤配售作業。嗣己○○於96年10月17日委託
    陳瑞玄抽籤，配售得新莊市○○段24地號土地所有權應有部
    分二分之一，於96年10月22日繳清地價款0000000元後，本
    府以96年10月24日北府地區字第0960700368號函送產權移轉
    證明書，己○○隨即於96年10月25日辦理土地所有權移轉登
    記完竣。原告丁○○對本案配售作業不服，曾向被告卯○○
    提出瀆職告訴，經臺灣板橋地方法院檢察署於98年3月15日
    作成97年度偵字第28532號、98年度偵字第6405號、98年度
    偵字第6406號不起訴處分。原告甲○○○、庚○○、丁○○
    、辛○○、黃楷傑、子○○、寅○○於98年8月30日提起國
    家賠償請求，請求賠償原告甲○○○、庚○○、丁○○各
    320萬元，賠償原告辛○○、黃楷傑（即黃正安）各160萬元
    ，及賠償原告子○○、寅○○各80萬元，業經本府拒絕賠償
    在案。
  ３查本件配售土地政策乃法定補償外之給付行政措施，並無法
    規命令予以規範，僅係基於政策決定，前臺灣省政府水利處
    （經濟部水利署前身）於81年間成立「三重堤防與二重疏洪
    道三重地區拆遷戶安置事宜處理小組」（以下簡稱專案處理
    小組）為權責單位逐步實施，故關於配售土地作業相關事宜
    均以專案處理小組之決議為依循標準；專案處理小組第5次
    及第8次會議通過之權責分工，本府辦理拆遷戶登記、公告
    、重劃業務及相關配售作業，至於拆遷戶安置資格、標準審
    理及擬訂安置配售標準等，係專案處理小組及經濟部水利署
    權責，又專案處理小組於88年6月25日第8次會議（第8案）
    確立一拆遷戶以配售一單位為限之原則，89年11月6日第10
    次會議訂定「臺北防洪初期治工程三重堤防與二重疏洪道三
    重地區拆遷戶受理公告登記及配售作業要點」（以下簡稱作
    業要點）作為實施依據，依該作業要點第7點規定：「申請
    文件：申請書、拆遷戶證明書正本或縣府函復公文證明正本
    、或經濟部水利處依專案小組核准之公文書正本，身分證正
    、影本、印鑑證明正本，如有繼承情事應附繼承系統表或分
    配協議書及除戶謄本、全部繼承人戶籍謄本、印鑑證明」、
    第9點規定：「核對拆遷戶資格：由臺北縣政府受理後彙報
    經濟部水利處核對，必要時經濟部水利處邀集臺北縣政府、
    土地銀行等單位會同核對，如有疑義提送專案小組審理」，
    可知核對拆遷戶資格係經濟部水利處（水利署前身）權責，
    本府僅依業務協助立場將受理申請資料彙報至經濟部水利處
    ，並依水利處核定名冊辦理配售土地，換言之，本府僅係配
    售土地政策之執行機關，並非核定配售土地之行政處分機關
    ，就土地配售對象，本府無審查權限。原告如認公務員有因
    故意或過失忽略黃邱香其他繼承人致其受有損害之事實，自
    應向該具故意或過失之公務員所屬機關請求國家賠償，本府
    既無審核配售名冊權責，自非本案之賠償義務機關。又本府
    依相關配售作業規定完成配售，並無不法侵害人民權利之情
    事，如黃邱香之繼承人己○○檢具不實資料（己○○於繼承
    表內切結「如有遺漏或錯誤致他人受損害者，申請人願負一
    切損害賠償及有關法律責任」）送件申請配售情形，應由原
    告向己○○以侵權行為請求權要求返還其應繼分，而非依己○○所得之金額核算應繼分比例之金額要求由國家賠償其損
    失。
  ４並聲明：原告之訴駁回。
五、原告癸○○○、被告東龍發建設有限公司、壬○○未於言詞
    辯論期日到場，亦未提出準備書狀作何聲明或陳述。
六、兩造不爭執事項：
  １原告及被告己○○均為訴外人黃邱香之繼承人，黃邱香育有
    七名子女，被告己○○為長子，原告癸○○○、甲○○○、
    庚○○、丁○○分別為黃邱香之長女、次女、次子、三子；
    原告辛○○、戊○○○○○○分別為黃邱香四子黃秋逢（已
    歿）之子女；原告丑○○、子○○、寅○○分別為黃邱香養
    女蔚黃錦（已歿）之子女。
  ２前臺灣省政府水利局（經濟部水利署前身）擬定臺北防洪初
    期治理工程三重堤防與二重疏洪道三重地區拆遷戶安置計畫
    ，選定蘆洲市南港子、新莊市頭前及三重市○○○○道附近
    地區以重劃方式開發後取得之抵費地，配售予拆遷戶，以達
    安置拆遷戶之目的。訴外人黃邱香因被徵收其所有三重市○○街29號建物，取得配售土地資格，其於蘆洲市南港子及三
    重市○○○○道附近地區開發完成時均未參加配售抵費地之
    登記，至新莊市頭前地區開發完成，其子己○○於96年6月7
    日檢具繼承系統表（上載繼承人長子己○○1人）、黃邱香
    除戶謄本及己○○戶籍謄本等資料，申請配售新莊市頭前重
    劃區抵費地，經臺北縣政府以96年6月22日北府地區字第
    0960410962號函彙送登記配售名冊予經濟部水利署，該署第
    十河川局以96年7月31日水十產字第09618000830號函核定後
    ，臺北縣政府即據以辦理公開抽籤配售作業。嗣己○○於96
    年10月17日委託陳瑞玄抽籤，配售得新莊市○○段24地號土
    地所有權應有部分二分之一，於96年10月22日繳清地價款
    0000000元後，臺北縣政府以96年10月24日北府地區字第
    0960700368號函送產權移轉證明書，己○○隨即於96年10月
    25日辦理土地所有權移轉登記完竣。
  ３原告甲○○○、庚○○、丁○○、辛○○、黃楷傑、子○○
    、寅○○於98年8月30日提起國家賠償請求，請求賠償原告
    甲○○○、庚○○、丁○○各320萬元，賠償原告辛○○、
    黃楷傑（即黃正安）各160萬元，及賠償原告子○○、寅○○各80萬元，經臺北縣政府拒絕賠償在案。
七、原告主張被告等侵害原告繼承之申購權，而繼承人未協議分
    割遺產，是訴訟標的對於繼承人間必須合一確定而應共同起
    訴，本院依民事訴訟法第56條之1，依原告聲請，以裁定追
    加癸○○○、庚○○、丑○○為原告。又依民事訴訟法第56
    條第1款之規定，訴訟標的對於共同訴訟之各人必須合一確
    定者，共同訴訟人中一人之行為有利益於共同訴訟人者，其
    效力及於全體，本件原告甲○○○、庚○○、丁○○、辛○○、黃楷傑、子○○、寅○○於98年8月30日提起國家賠
    償請求，雖原告癸○○○、丑○○未一同提出請求，惟以書
    面向賠償義務機關請求，為起訴前先行程序，有利於共同訴
    訟人，其效力及於全體原告，不生本件請求國家賠償訴訟不
    合程序之問題。
八、本件原告主張其繼承之申購權受侵害，依據民法第184條第1
    項前段、第185條第1項前段之規定，對被告壬○○、己○○
    、卯○○請求侵權行為損害賠償；依據國家賠償法第2條第2
    項，對被告臺北縣政府請求國家賠償，是本件首應審究原告
    有無申購權被侵害之事實。經查，因臺北防洪初期治理工程
    三重堤防與二重疏洪道三重地區之拆遷戶，陳情拆遷補償費
    過低，無處安身，為妥善安置上開拆遷戶，臺灣省政府於81
    年間成立「三重堤防與二重疏洪道三重地區拆遷戶安置事宜
    處理小組」，訂立「臺北防洪初期治工程三重堤防與二重疏
    洪道三重地區拆遷戶受理公告登記及配售作業要點」，選定
    蘆洲市南港子、新莊市頭前及三重市○○○○道附近地區，
    以重劃方式開發後取得之抵費地，配售予拆遷戶，以達安置
    拆遷戶之目的。訴外人黃邱香因被徵收其所有坐落三重市○○街29號建物，取得配售土地資格，依該作業要點，拆遷戶
    須在公告登記期間提出書面申請登記配售，由台北縣政府受
    理後彙報經濟部水利處核對拆遷戶資格，經濟部水利處核對
    無誤之拆遷戶資格名冊送台北縣政府，由台北縣政府辦理優
    先順序公開抽籤，辦理土地分配公開抽籤，經行政院核定抽
    籤配地名冊後，由台北縣政府通知配售土地拆遷戶繳清地價
    ，未依限繳納地價款者，視同放棄配售資格，於繳清地價後
    ，由台北縣政府出具抵費地產權移轉證明書交拆遷戶持往地
    政事務所辦理移轉登記，可知拆遷戶所取得僅為申請配售土
    地之資格，並非在法律上對台北縣政府有請求配售之權利，
    故原告繼承所取得僅為申請配售土地之資格，原告稱其權利
    受到侵害，自屬無據。原告因繼承取得申請配售土地之資格
    ，並不因被告己○○、壬○○所提繼承系統表是否有不實而
    受影響，原告仍得於台北縣政府公告登記期間提出書面申請
    ，原告未於公告登記期間提出書面申請，已喪失申請資格，
    則被告卯○○於受理申請資料之階段，其執行職務有無過失
    ，亦與原告無關。再就原告主張所生損害，係指新莊市○○
    段24地號土地價額扣掉申購價款之金額，惟查，得抽籤之土
    地除新莊地區外，尚有林口地區之土地，此業據被告卯○○
    供述在卷（見99年5月13日言詞辯論筆錄），則原告若有申
    請登記參與抽籤，並不一定會抽到新莊市○○段24地號，則
    原告以該地號土地價值扣掉申購價款之金額，作為其損害之
    金額，亦屬無據。
九、綜上，原告主張其繼承之申購權受侵害，依據民法第184 條
    第1項前段、第185條第1項前段之規定，對被告壬○○、己○○、卯○○請求侵權行為損害賠償；依據國家賠償法第2
    條第2項，對被告臺北縣政府請求國家賠償，為無理由，應
    予駁回。被告壬○○既不負侵權行為損害賠償責任，則原告
    依民法第28條規定，請求被告東龍發公司負連帶賠償責任，
    亦無理由，應予駁回。原告受敗訴判決，其假執行之聲請即
    失所依據，應併予駁回。
十、結論：原告之訴為無理由，依民事訴訟法第385條第1項前段
    、第78條、第85條第1項前段，判決如主文。
中    華    民    國    99    年    11    月    19    日
                  民事第三庭    法  官  陳映如
以上正本係照原本作成
如對本判決上訴，須於判決送達後20日內向本院提出上訴狀。如
委任律師提起上訴者，應一併繳納上訴審裁判費。
中    華    民    國    99    年    11    月    19    日
                                書記官  林勁丞

司法院資訊處製作；財團法人民間司法改革基金會備份。
